【裁判字號】    89,上易,153
【裁判日期】    891005
【裁判案由】    返還不當得利
【裁判全文】
臺灣高等法院高雄分院民事判決  八十九年度上易字第一五三號
      上  訴  人  台灣汽車客運.
                  股份有限公司
      法定代理人  乙○○
      訴訟代理人  蘇盈貴律師
      被上訴人    甲○○      .
右當事人間返還不當得利事件，上訴人對於中華民國八十九年五月十日臺灣高雄地方
法院八十九年訴字第六○二號第一審判決提起上訴，本院判決如左：
      主      文
原判決關於駁回上訴人後開第二項之訴部分，暨訴訟費用之裁判，均廢棄。
被上訴人應給付上訴人新臺幣玖拾參萬玖仟陸佰元，及自民國八十九年一月廿二日起
至清償日止，按週年利率百分之五計算之利息。
上訴人其餘之上訴駁回。
第一、二審訴訟費用由被上訴人負擔。
      事      實
甲、上訴人方面：
壹、聲明：求為判決：
一、原判決廢棄。
二、被上訴人應返還上訴人勞保補償金新台幣（下同）九十三萬九千六百元，並自民
    國八十八年八月十九日起至清償日止，按週年利率百分之五計算之利息。
貳、陳述：除引用原判決書之記載外，補稱：
一、綜合兩造書狀及  鈞院八十九年八月八日準備程序庭兩造各自陳述，本件兩造對
    事實並無爭執，僅係法律上適用之爭執。
二、本件有關法律之適用，詳述如次：
  (一)新制民事訴訟法於今年二月九日全盤修正時，業已將原民事訴訟法第一百十六條
    第一項第三款有關訴訟標的法律關係之規定，改為案件事實之訴訟事件，於民事
    訴訟法第二百四十四條第一項第三款增列原因關係，使原於舊訴訟標的回歸基礎
    事實同一性之解決，就此並增訂民事訴訟法第一百九十九之一條規定，賦予法官
    闡明義務。原審判決所載明被告（即被上訴人）立具切結書，表明願於領取勞工
    保險老年給付時，將原額之補償金如數繳還原告（即上訴人）；本件上訴人於原
    審為如上訴聲明之請求時，實已有將切結書之法律關係同列為訴訟標的之意思，
    即本件兩造亦存有被上訴人所立切結書之法律關係，即使原審判決認本件不合於
    不當得利之構成要件，亦應依前揭切結書之法律關係，判決被上訴人應將原領之
    補償金如數返還上訴人。而原審未查，僅以不當得利之法律關係為審判之部份，
    未依民事訴訟法第一百九十九條之一第一項「依原告之聲明及事實上之陳述，得
    主張數項法律關係，而其主張不明瞭或不完足者，審判長應曉諭其敘明或補充之
    。」之違法。
  (二)就原審有關民事訴訟法第一九九條之一闡明義務之違反擱置不論；依民事訴訟法
    第四百四十六條第一項暨同法第二百五十五條第二款之規定，本件請求之基礎事
    實同一，則上訴人就切結書之法律關係為追加，亦無須得被上訴人之同意。是以
    ，本件原審判決以被上訴人受領給付既有法律上原因，上訴人依不當得利之規定
    ，請求被上訴人返還本件補償金並加計遲延利息，即屬無據，應予駁回，即有未
    當。
  (三)因諸如本案之狀況，多達數仟件，其源均在於擔心員工在未領得勞保補償金前，
    生活發生問題，而先行墊付；且員工大多能體察公司的善意，於領得勞保補償金
    後，立即歸還公司的代墊款。間有少數因心生貪念而不應繳回者，亦均經法院以
    判決取回，如附證二。蓋上訴人公司之資本，均為納稅人之血汗錢；故被上訴人
    實無由於切結承諾上訴人公司先行墊付勞保補償金，且於其業由勞保局領得勞保
    補償金後，違約反悔拒不返還上訴人公司先前墊款之理，如此一來，非但傷彼此
    照顅之情，違背一己之契約承諾，亦將害及其後退休之人員及廣大之納稅者，為
    此，懇請  鈞院賜准判決如上訴聲明。
參、證據：除引用原審立證方法外，補提：台灣汽車客運股份有限公司台南車站責任
    服務中心八十八年十二月一日南字八八第一七九七號函、台灣汽車客運股份有限
    公司新竹站責任服務中心函、王惠代、陳勝雄、呂金蓮、林吉村、王進財切結書
    、台灣汽車客運股份有限公司書函、台灣汽車客運股份有限公司高雄車站責任服
    務中心函、台灣新竹地方法院八十九年度勞訴字第四號民事判決、台灣嘉義地方
    法院八十八年度保險字第二號民事判決及確定証明書各一份、台灣汽車客運股份
    有限公司收款通知單十一份、台灣汽車客運股份有限公司羅東車站責任服務中心
    函二份、勞工保險局簡便行文表三份及函六份（以上均為影本）為証。
乙、被上訴人方面：
壹、聲明：求為判決：上訴駁回。
貳、陳述：除引用原判決書之記載外，補稱：
一、我國憲法第十三章基本國策第四節社會安全第一百五十五條規定：「國家為謀求
    社會福利，應實施社會保險制度」。社會保險、就業服務、職業訓練為就業安全
    三大體系，勞工保險為我國開辦第一個社會保險、勞工保險條例為保障勞工生活
    ，促進社會安全，既以保護勞工為其目的，就法之性質其為公法，即法之規定型
    態上並非直接規定雇主（投保單位）與勞工（被保險人）之權義關係，而係規定
    國家與雇主之權義關係，此與私法上純粹規範雇主與勞工之權義有別。是以，勞
    工保險條例規定雇主應履行之義務，乃以國家為權利人，而勞工僅因其為雇主義
    務履行行為之對象而受益，而國家為達成其強制之目的，則必須有罰則之規定，
    此觀之勞工保險條例第七十二條之規定自明，本條文規定處以罰鍰，賠償勞工所
    受之損失，此為國家與雇主之權義關係之規範所使然。準此，上訴人違反前揭條
    例第九條之一規定，被上訴人所受之損失，上訴人給付「保險給付損失補償金」
    為勞工保險條例第七十二條所明定，上訴人主張以切結書之法律關係請求返還，
    則勞工保險條例即無適用餘地，矧勞工保險條例第九條之一，專為保障被裁減資
    遣勞工權益而設，另按民法二百二十二條規定「故意或重大過失之責任，不得預
    先免除。」因此，縱使上訴人自填「願將原領之補償金如數繳回」之切結書，亦
    不能免除其責任，從是，上訴人之請求難謂合法有據；上訴人主張本件請求之基
    礎事實同一而為追加，亦無須得被上訴人之同意，自非無疑，反對上訴人追加依
    切結書之法律關係請求。
二、勞工保險條例屬公法關係之「團體保險」性質已如前述，勞工保險當事人間為保
    險人（勞工保險局）、投保單位（雇主）及被保險人（勞工），勞工受僱於不同
    雇主，僱傭關係各不相同，分別適用勞工保險條例之規定不同保險事務，負擔高
    低不同保險費率，按勞工保險費率係以被保險人當月之月投保薪資一定比例計算
    ，勞工保險條例第十三條、第十四條、第十五條定有明文。當事人間勞雇關係存
    在時之勞工保險法律關係為勞工保險條例第六條第一項第一款明定，勞雇關係終
    止後，被上訴人持有駕駛人執照係以勞工保險條例第六條第一項第七款「無一定
    雇主或自營作業而參加職業工會者」受強制加保，否則不得持有營業駕駛證照，
    二者法律關係不同，保險人、投保單位、被保險人間之權義有別，上訴人設切結
    書預先抵銷或預先免除責任，均違反上開勞工保險條例或民法之強制規定，自屬
    無效。
三、茲將本件還原：被上訴人非年滿六十歲，上訴人不得強制其退休，勞動基準法（
    以下簡稱勞基法）第五十四條規定甚明，距民國八十六年一月一日資遣生效，被
    上訴人尚有五年六個月工作權，依年所得新台幣（以下同）七二八、０三七元（
    被證三）計有四、００四、二０三元工資所得損失，次按勞基法第五十五條規定
    可領得四十一個基數退休金計為損失二、四八七、四六０元（年所得七二八、０
    三七元除以十二，乘以四十一），再按勞工保險條例第五十八條規定，請領老年
    給付三十七個基數為一、五五四、０００元（投保薪資四二、０００元乘保險年
    資二十六年之三十七個基數）惟實領一百萬餘元，勞工保險老年給付部分被上訴
    人至少損失約六十萬元，另有傷病、失業、殘廢、醫療等給付損失尚難加計，上
    訴人依資遣生效時計給「損失全額補償金」九十三萬餘元理所當然外，尚有減省
    五年六個月工資給付至少四、００四、二０三元及勞工保險費  職工福利金負擔
    等之極大利益，被上訴人與上訴人終止勞動契約後，倘不再從事勞動，即無勞工
    保險被保險人資格，前述勞工保險權益無由喪失，彌足可惜，生活陷於困境，而
    怨人生無常，則社會保險制度何在？被上訴人遭裁減資遣，喪失工作與伴隨利益
    ，損失極大，上訴人給付損失補償金切結書中兀自片面，另填金額相抵，請求返
    還本應依法賠償之「保險給付損失金額補償金」，顯然於法無據，又非事理之平
    ，請准駁回其上訴。
參、證據：除引用原審立證方法外，補提：八十五年度綜合所得稅稅額証明書一份為
    証。
      理      由
甲、程序方面：
一、本件上訴人於原審時係依據不當得得利之法律關係，請求被上訴人返還被上訴人
    切結書所載於領取勞工保險老年給付時，將原領之補償金如數繳還上訴人等語，
    且其已明確表示切結書是供証據之用（見原審卷四七頁），則上訴人於原審為如
    上訴聲明之請求時，非依切結書之法律關係，已臻明確，上訴人主張原審應依民
    事訴訟法第一百九十九條之一第一項「依原告之聲明及事實上之陳述，得主張數
    項法律關，而而其主張不明瞭或不完足者，審判長應曉諭其敘明或補充之」，原
    審僅以不當得利之法律關係為審判，尚有未當云云，與事實不符，尚非可採。
二、按民事訴訟法第四百四十六條第一項規定「訴之變更或追加，非經他造同意，不
    得為之。但第二百五十五條第一項第二款至第六款情形，不在此限」、第二百五
    十五條規定「訴狀送達後，原告不得將原訴變更或追加他訴。但有下列各款情形
    之一者，不在此限：一被告同意者。二請求之基礎事實同一者。三擴張或減縮應
    受判決事項之聲明者。四因情事變更而以他項聲明代最初之聲明者。五該訴訟標
    的對於數人必須合一確定時，追加其原非當事人之人為當事人者。六訴訟進行中
    ，於某法律關係之成立與否有爭執，而其裁判應以該法律關係為據，並求對於被
    告確定其法律關係之判決者。七不甚礙被告之防禦及訴訟之終結者（第一項）。
    被告於訴之變更或追加無異議，而為本案之言詞辯論者，視為同意變更或追加（
    第二項）」。本件兩造對上訴人主張之被上訴人已領取九十三萬九千六百元之事
    實不爭執，故上訴人主張本件基礎事實同，其於本院增加依切結書契約之法律關
    係請求，依前開法條意旨，不必經被上訴人同意，故被上訴人此部分之，尚非可
    採。
乙、實體方面：
一、本件上訴人起訴主張被上訴人依上訴人公司專案人員精簡人員處理要點辦理自願
    優惠資遣（應為退休之誤載），上訴人依規定核給被上訴人「勞工保險給付全額
    補償金」九十三萬九千六百元，被上訴人亦立具切結書，表示願於領取勞工保險
    老年給付時，將原領之「勞工保險給付全額補償金」如數繳還上訴人；被上訴人
    業已領取老年給付一百萬零五百六十六元，惟屢經上訴人催促，迄未返還，爰依
    不當得利及切結書契約之法律關係，請求被上訴人返還「勞工保險給付全額補償
    金」九十三萬九千六百元及自民國八十八年八月十九日起至清償日止，按年息百
    分之五計算之利息等語；被上訴人則以被上訴人雖簽立切結書，亦已領取「勞工
    保險給付全額補償金」，然並未領到資遣費，且該切結書亦不符優惠資遣之精神
    等語，資為抗辯。
二、依據行政院人事行政局八十五年九月十七日八十五局給字第二四三三六號函規定
    「公務員兼具勞工身分人員，仍應依公務員退休法令辦理退休。如退休時選擇依
    勞動基準法規定標準計算支領一次退休給與者，同意補足依公務員退休法令計給
    一次退休給與之差額，所需經費，由原服務機關負擔」，本件被上訴人為駕駛員
    ，為公務員兼具勞工身分人員，八十四年七月一日未參加公務員退撫新制，依上
    開行政院人事行政局規定，被上訴人應即參加公務人員退撫基金，並自八十四年
    七月一日起扣繳本人應繳付之基金費用，並依公務人員退休人員辦理退休，有上
    訴人公司函稿在卷（見原審卷六六頁），參酌勞工保險局八十八年八月卅一日八
    八保給字第六０三００七六號函主旨所載「關於貴公司前被保險人（即被上訴人
    ）領取補償金一案」（見原審卷八頁）可知，本件被上訴人乃係依公務人員法令
    退休，但選擇參加勞工保險，合先敘明。
三、勞動基準法第五十三條第一款規定「勞工有左列情形之一者，得自請退休：一工
    作十五年以上年滿五十五歲者」，本件被上訴人卅一年六月廿日出生，距八十六
    年一月一日為五十四歲餘，其服務年資為十五年一月（至八十六年一月一日），
    有上訴人函稿在卷（見原審卷八七頁），故上訴人主張被上訴人原係上訴人公司
    之員工，於八十五年十月五日依精簡要點自願提早五月退休（上訴人誤載為自願
    優惠資遣），並自八十六年一月一日起生效，上訴人並發給被上人五個月慰助金
    十六萬九千一百元（因被上訴人提前五個月退休）、公教人員退休金其他現金與
    補償金三萬四千零廿五元、八十六年一月至六月當期之月退休金八萬三千三百八
    十元，爾後每半年發給一次，且均於每年一月及七月核發當期之月退休金之事實
    ，有上訴人之函及所附上訴人公司配合專案精簡人員加發慰助金名冊、公教人員
    退休金其他現金給與補償金發給名冊、上訴人公司第三運輸處高雄東站請領半年
    份月退休金清冊（原審卷六六至七五頁）在卷，堪信為真實。被上訴人於八十六
    年一月一日係提前退休，而非資遣，上訴人主張被上訴人係優惠資遣雖有錯誤，
    但被上訴人其未領資遣費，乃係因其非遭上訴人資遣，故當然未領得資遣費，但
    依上開上訴人提出之資料可知，被上訴人有按時領月退休金，實堪認定，被上訴
    人抗辯其受有工資損失，即非可採信。
三、由於被上訴人選擇參加勞工保險，依台灣省政府八十五年十月四日府人四字第一
    ○○三○二號函轉奉行政院八十五年九月二十五日台八十五人政給字第三四○五
    八號函規定，核給被上訴人「勞工保險給付全額補償金」九十三萬九千六百元，
    被上訴人於八十五年十月五日書立之切結書記載『一本人依據「臺灣汽車客運股
    份有限公司專案人員精簡人員處理要點」申請於八十六年一月一日自願資遣（實
    為提前退休之誤載）生效，及依據灣省政府八十五年十月四日府人四字第一００
    三０二號函轉奉行政院八十五年九月廿五日台八十五人政給字第三四０八五八號
    函核定補償勞工保險給付損失全額之補償金之規定，領取「保險給付損失全額補
    償金」。將來再參加各該相同勞工保險領取養老或老年給付時，願將願領之補償
    金如數繳回，特具此切結書為憑。二保險種類：勞工保險老年給付（公保保險養
    老給付）全額補償金金額新台幣九十三萬九千六百元』。被上訴人業已於八十八
    年八月十九日領取老年給付一百萬零五百六十六元，上訴人亦已通知被上訴人返
    還系爭補償金，惟被上訴人迄未返還之事實，已據其提出與所述相符之切結書、
    勞工保險局信函、存證信函、台灣汽車客運股份有限公司專案精簡人員處理要點
    核定本、台灣汽車客運股份有限公司信函、台灣汽車客運股份有限公司高雄東站
    勞保補償金列印清冊、戶籍謄本各一份為證，復為被上訴人所不爭執，自堪信為
    真正。本件被上訴人既依公務人員之規定自願提前退休，與被上訴人是否年滿六
    十歲，上訴人不得強制其退休之勞動基準法第五十四條規定無關，被上訴人抗辯
    上訴人強迫其退休，即非可採。
四、勞工保險條例第九條之一規定「被保險人參加保險，年資合計滿十五年，被裁減
    資遣而自願繼續參加勞工保險者，由原投保單位為其辦理參加普通事故保險，至
    符合請領老年給付之日止（第一項）。前項被保險人繼續參加勞工保險及保險給
    付辦法，由中央主管機關定之（第二項）」。而本件被上訴人於八十五年十月五
    日書立之切結書記載一『．．．依據灣省政府八十五年十月四日府人四字第一０
    ０三０二號函轉奉行政院八十五年九月廿五日台八十五人政給字第三四０八五八
    號函核定補償勞工保險給付損失全額之補償金之規定，領取「保險給付損失全額
    補償金」。將來再參加各該相同勞工保險領取養老或老年給付時，願將願領之補
    償金如數繳回，特具此切結書為憑。二保險種類：勞工保險老年給付（公保保險
    養老給付）全額補償金金額新台幣九十三萬九千六百元』，有如前述，按本件被
    上訴人既係提前退休，且於退休後亦未至上訴人公司上班，直至上訴人請求返還
    補償金時，方抗辯上訴人違反勞工保險條例第九條之一之強制規定，顯係臨訟之
    辯詞，不足採信，而該切結書給予被上訴人優惠條件，自亦無違反民法第一百四
    十八條之誠信原則；甚且上訴人之行為與勞工保險條例第七十二條「投保單位不
    依本條例之規定辦理投保手續者，按自僱用之日起，至參加保險之日止應負擔之
    保險費金額，處以二倍罰鍰。勞工因此所受之損失，並應由投保單位依本條例規
    定之給付標準賠償之（第一項）。投保單位違背本條例規定，將投保薪資金額以
    多報少或以少報多者，自事實發生之日起，按其短報或多報之保險費金額，處以
    二倍罰鍰，並追繳其溢領給付金額。勞工因此所受損失，應由投保單位賠償之（
    第二項）。保險人依第十條第三項之規定查對員工或會員名冊、出勤工作紀錄及
    薪資帳冊時，投保單位拒不出示者，處以二千元以上、六千元以下罰鍰（第三項
    ）。投保單位經依第十七條第一項規定加徵滯納金至應納費額一倍後，其應繳之
    保險費仍未向保險人繳納者，應按其應繳保險費之金額處以三倍罰鍰（第四項）
    」之規定不符，故被上訴人此部分之抗辯，無足採信。
五、又依上訴人公司專案人員精簡人員處理要點第八條規定「因精簡提前退休或資遣
    之人員，其未合申請養老給付或老年給付者，補償其損失權益半數，但如依勞工
    保險條例第九條之一規定，在原投保單位續保至符合請領老年給付者，不予補償
    ，另如經續保後中途退保者不予補償」。本件被上訴人既已自願退休，上訴人亦
    勞工保險條例第九條之一規定，保障被上訴人之權益，自無違法之可言，被上訴
    人既係參加勞工保險，其退休後之保險，當係依工保險條例第九條之一規定處理
    ，至於被上訴人主張當事人間勞雇關係存在時之勞工保險法律關係，應適用勞工
    保險條例第六條第一項第一款明定，勞雇關係終止後，被上訴人持有駕駛人執照
    係依勞工保險條例第六條第一項第七款規定，故兩者顯有不同云云。惟此與被上
    訴人書立切結書並無關係，故被上訴人此部分主張「上訴人設切結書預先抵銷或
    預先免除責任，均違反上開勞工保險條例或民法之強制規定，自屬無效」，實非
    可採，即上訴人並無違法申報被上訴人退出勞工保險，亦堪認定。
六、按不當得利之返還請求權，以被上訴人確實受有利益，因而致上訴人受損害，且
    被上訴人之受利益並無法律上原因為要件，此觀民法第一百七十九條之規定自明
    。本件上訴人既以不當得利為其請求權基礎，自需符合上開要件，其請求始得謂
    為有據，合先敘明。本件被上訴人確實受領有上訴人核發之系爭補償金九十三萬
    九千六百元，系爭補償金係來自上訴人之給付，此為兩造所不爭，已如前述，顯
    見被上訴人確實受有利益，且上訴人之財產亦因而有所減損，受有損害，惟上訴
    人亦自承伊給付系爭補償金係依據台灣省政府八十五年十月四日府人四字第一○
    ○三○二號函轉奉行政院八十五年九月二十五日台八十五人政給字第三四○五八
    號函規定所核給，顯見此一給付於當時並非無法律上原因。至被上訴人立有切結
    書，表示願於將來再參加各該相同勞工保險領取老年給付時，將原領之系爭補償
    金如數繳回一節，雖亦為兩造所不爭，然此一切結內容，依其性質，僅屬被上訴
    人表示於「將來再參加各該相同勞工保險領取老年給付」此一條件成就時，願如
    數繳還系爭補償金之意思表示，經上訴人同意後，亦僅使被上訴人負有於停止條
    件成就時返還系爭補償金之義務，惟並無溯及原告給付系爭補償金之時點，使上
    訴人給付系爭補償金之法律上原因自始消滅之效果。蓋上訴人之給付，依上訴人
    所述，自始即係依法所為，上訴人亦未主張並舉證證明此一給付事後有何無效或
    得撤銷之事由，縱被上訴人事後確負有返還義務，且迄未返還，充其量亦僅使上
    訴人取得依切結書內容請求被上訴人返還之權利而已，尚不得因而即謂被上訴人
    受領系爭補償金之法律上原因已溯及消滅，從而有何不當得利之情事。綜上所述
    ，被上訴人受領上開給付既有法律上原因，上訴人依不當得利之規定，請求被上
    訴人返還系爭補償金並加計遲延利息，即屬無據。
七、本件上訴人依切結書契約之法律關係請求，是否有理由﹖
    本件上訴人主張被上訴人原係上訴人公司之員工，於八十五年十月五日依精簡要
    點自願優惠資遣，並自八十六年一月一日起生效，上訴人當時依台灣省政府八十
    五年十月四日府人四字第一○○三○二號函轉奉行政院八十五年九月二十五日台
    八十五人政給字第三四○五八號函規定，核給被上訴人「勞工保險給付全額補償
    金」九十三萬九千六百元，被上訴人亦立具切結書，表示願於領取勞工保險老年
    給付時，將原領之補償金如數繳還上訴人；被上訴人業已於八十八年八月十九日
    領取老年給付一百萬零五百六十六元，上訴人亦已通知被上訴人返還系爭補償金
    ，惟被上訴人迄未返還之事實，為兩造所不爭執，有如前述，故上訴人依被上訴
    人書立切結書之關係請求被上訴人返還九十三萬九千六百元，為有理由，應予准
    許，被上訴人抗辯其領得之老年給付為被上訴人與另一雇主新的勞工保險法律關
    係所取得，與事實不符，且該補償金係上訴人代墊，而非上訴人將被上訴人退保
    始給付之補償金。
八、民法第二百二十九條規定「給付有確定期限者，債務人自期限屆滿時起，負遲延
    責任（第一項）。給付無確定期限者，債務人於債權人得請求給付時，經其催告
    而未為給付，自受催告時起，負遲延責任。其經債權人起訴而送達訴狀，或依督
    促程序送達支付命令，或為其他相類之行為者，與催告有同一之效力（第二項）
    。前項催告定有期限者，債務人自期限屆滿時起負遲延責任（第三項）」。按上
    訴人公司專案人員精簡人員處理要點第八條規定「因精簡提前退休或資遣之人員
    ，其未合申請養老給付或老年給付者，補償其損失權益半數，但如依勞工保險條
    例第九條之一規定，在原投保單位續保至符合請領老年給付者，不予補償，另如
    經續保後中途退保者不予補償」。本件上訴人請求被上訴人返還補償金，係附有
    停止條件，本件被上訴人固於八十八年八月十九日領取老年給付，其還本應於當
    日返還，並於翌日負給付遲延責任，惟上訴人又函於八十八年十一月十九日以存
    証信函通知被上訴人於收到存証信函後十日內返還，有存証信函附卷，惟上訴人
    並未舉証証明被上訴人何時收到存証信函，故應以支付命令送達翌日八十九年一
    月廿二日，為被上訴人負給付遲延責任之始日，上訴人於此範圍內之利息請求，
    為可採，其逾此部分之請求，尚不足採。
九、綜上所述，上訴人依切結書之法律關係，請求被上訴人返還九十三萬九千六百元
    及自八十九年一月廿二日起至清償日止，按年息百分之五計算之利息，為有理由
    ，應予准許；其逾此部分所為之請求，為無理由，應予駁回。原審就上開應准許
    部分，為上訴人敗訴之判決，自有未洽，上訴意旨就此部分指摘原審判決不當，
    求予廢棄改判，為有理由，應由本院廢棄原判決，改判如主文第二項所示；至於
    原審駁回逾上開請求部分，核無違誤，上訴意旨就此部分，仍執陳詞，指摘原審
    判決不當，求予廢棄，為無理由，應予駁回。
丙、據上論結，本件上訴為一部有理由，一部無理由，依民事訴訟法第四百五十條、
    第四百四十九條第一項、第七十九條但書，判決如主文。
中      華      民      國    八十九    年      十      月     廿五     日
                                      臺灣高等法院高雄分院民事第五庭
~B1審判長法官  蔡明宛
~B2法      官  黃科瑜
~B3法      官  李炫德
右為正本係照原本作成。
不得上訴。
中      華      民      國    八十九    年      十      月     二十六   日
~B法院書記官  黎  珍
                                                                        Ｆ


司法院資訊處製作；財團法人民間司法改革基金會備份。
